---
output:
  pdf_document: default
  html_document: default
---

# Objetos

Todos los elementos que maneja R se llaman objetos

En términos prácticos:

Es un nombre que almacena cualquier tipo y cantidad de datos (inputs o outputs) con atributos específicos.

## Creación de objetos

En R podemos asignar valores a objetos con el siguiente símbolo para la asignación 	`<-`
Ejemplo:

```{r}
x <- 1
```
Donde x es la variable y 1 es el objeto

**¿Cuál sería otra forma de mostrar el valor de x usando una función?**				

Es importante mantener la estructura de la función u operación, y en ocasiones no importa agregar más espacios, por ejemplo:

```{r}
y  <- 1 + 2
y
```


Al incluir más espacios, sigue produciendo el mismo resultado
```{r}
y  <-      1       +      3
y
```

### Ejercicio

Asigna el resultado de multiplicar 2 por 8 a la variable cromosomas
```{r}
cromosomas <- 2*8
cromosomas
```

Ahora asigna el valor 3400 a la variable cromosomas.

Para R, no es lo mismo: Juan y “Juan”.

Juan (sin comillas) es el nombre de un objeto

## Tipos de datos en R

```{r, echo=F, eval=T, results='hide'}
  tdata<- c("Caracter", "Numérico", "Lógico")
  dato<- c("Id de paciente", "Cigarrillos por día", "¿Fumador?")
  ejem<- c ('"Alejandra", "IMSS_311"', "9, 4.15, 1000", "TRUE (T), FALSE (F)")
  tddf <- data.frame(Tipos= tdata, Dato=dato, Ejemplo=ejem)
  tddf
```

```{r, echo=FALSE}
knitr::kable(
  tddf, booktabs = TRUE)
```

**NUMÉRICO**

Agrega un valor numérico a la variable mi_numero
```{r}
mi_numero <- 30
```

**CARACTER**

Agrega la siguiente palabra a mi_caracter: Mexico
```{r}
mi_caracter <- "Mexico"
```
**NOTA: Cuando usamos texto debemos escribirlo entre " " (comillas)**

**LÓGICO**

Agrega el valor lógico
```{r}
mi_logico <- TRUE
```

Podemos conocer la clase a la que corresponde cada uno de nuestros datos con la función `class()`

```{r}
class(mi_numero)
```

```{r}
class(mi_caracter)
```

```{r}
class(mi_logico)
```


Es posible convertir la clase de un objeto usando las siguientes funciones:

- `as.numeric()`
- `as.logical()`
- `as.character()`
- `as.integer()`

**Ejemplo**
Convierte `mi_numero` a caracter usando la función `as.character()`

```{r}
mi_numero
```

```{r}
class(mi_numero)
```

```{r}
as.character(mi_numero)
```

## Tipos de objetos en R

- **Vectores:** Son secuencias uni-dimensionales de elementos.
- **Matrices:** Son objetos de bi-dimensionales. El contenido de este objeto debe de ser de un solo tipo de datos.
- **Factores:** Son vectores de tipo categóricos, pueden contener datos numéricos, integrales o caracteres.
- **Listas:** Las listas son parecidas a los vectores, pero a diferencia de estas, no tienen que contener el mismo tipo de datos.
- **Data frames:** Es una matriz pero puede contener datos de diferentes tipos, ya sea numéricos o tipo carácter.



```{r, echo=F, eval=T, results='hide'}
  tdd<- c("Vector", "Matriz", "Data.frame", "Listas")
  ej<- c("c(“Mary”,”Juan”, … )", "matrix(37, 20, 25, 17, … )", "data.frame(ID_Pacientes, cigarrillos por día, Fumador)", "list(mi_vector, mi_matriz, mi_dataframe, mi gráfico)")
  desc<- c("Colección de datos en serie", "Vector ordenado por filas y columnas", "Colección de vectores ordenados por columnas; todos los vectores deben ser de la misma longitud", "Son contenedores generales de datos. Muy flexibles, pero sin estructura")
  todf <- data.frame(Tipos= tdd, Ejemplo=ej, Descripción=desc)
  todf
```

```{r, echo=FALSE}
knitr::kable(
  todf, booktabs = TRUE)
```

## Atributos de los objetos
Los atributos de los objetos pueden ser:

- Nombres
- Dimensiones
- Clases
- Longitud 
- Otros atributos definidos por el usuario

Se pueden acceder a estos atributos usando la función `attributes()`

## Operadores

### Operadores artiméticos

```{r, echo=F, eval=T, results='hide'}
  aritm<- c("+","-", "*", "/", "^", "%%", "%/%")
  desc<- c("Adición", "Substracción", "Multiplicación", "División", "Exponente", "Residuo de división", "División entera")
  aritdf <- data.frame(Aritmético= aritm, Descripción=desc)
```

```{r, echo=FALSE}
knitr::kable(
  aritdf, booktabs = TRUE)
```

### Operadores Relacionales
```{r, echo=F, eval=T, results='hide'}
  rel<- c("<",">","<=", ">=", "==", "!=")
  desc_rel<- c("Menor que", "Mayor que", "Menor o igual que", "Mayor o igual que", "Igual que", "No igual que")
  reldf <- data.frame(Relacionales= rel, Descripción=desc_rel)
```

```{r, echo=FALSE}
knitr::kable(
  reldf, booktabs = TRUE)
```

### Operadores Lógicos
```{r, echo=F, eval=T, results='hide'}
  logi<- c("!", "&", "&&", "|", "||")
  desc_log<- c("No lógico", "Y lógico por elemento", "Y lógico", "O lógico por elemento", "O lógico")
  logdf <- data.frame(Lógico= logi, Descripción=desc_log)
```

```{r, echo=FALSE}
knitr::kable(
  logdf, booktabs = TRUE)
```
