# Vectores

Los vectores son cadenas unidimensionales (es decir una sola columna o fila) de un mismo tipo de valores (numéricos, caracteres, etc.)

Para crear un vector se usa la función `combinar c()`. 
```{r, echo=FALSE, eval=FALSE}
help(c) #para conocer más de sobre la función de combine
```

Creación de un vector numérico
```{r}
longitud <- c(12,11,15,13,16,12,11)
```

Creación de un vector de caracter. Los vectores de caracter se ocupan para guardar texto, por lo que deben de ir entre comillas.
```{r}
colores  <- c("Negro", "Rosa", "Amarillo", "Blanco", "Azul", "Marron", "Guinda")
```

Creación de vector lógico (Verdadero o Falso)
```{r}
logico <-c(TRUE, FALSE, TRUE, FALSE, FALSE, FALSE, TRUE)
```

El objeto más simple que se puede almacenar en R es un vector con 1 elemento.
```{r}
simple <- "Dora"
```

## Tipo de datos de los vectores
Revisar el tipo de datos que contienen los vectores usamos `class()`.

```{r}
class(longitud)
```

```{r}
class(colores)
```

```{r}
class(logico)
```

## Construcción de vectores secuenciales

Para construir un vector numérico secuencial, podemos usar `seq`. Vamos a construir un vector del 1 al 6.
```{r}
myseq<-seq(1,6)
myseq
```

Creando la secuencia utilizando decimales
```{r}
myseq2<-seq(1,6,by=0.5)
myseq2
```


## Manejo de vectores

Creamos el vector *PesosPacientes* utilizando datos de pesos de diferentes pacientes:
```{r}
PesosPacientes <- c(55, 45, 85, 55, 63, 78, 57) 
PesosPacientes
```

Para acceder a elementos específicos de cada vector usamos los corchetes indicando el elemento al que queremos acceder. En este ejemplo accederemos al peso del paciente 5:
```{r}
PesosPacientes[5]
```

Para acceder al peso de los pacientes del 3 al 5 usamos
```{r}
PesosPacientes[3:5]
```

Otra opción para extraer de nuestro objeto más de un elemento es con la función de combinar o concatenar `c()`. En este ejemplo vamos a usar los pesos de los pacientes 3 y 6:
```{r}
PesosPacientes[c(3,6)]
```

También podemos usar índices negativos para quitar temporalmente ciertos elementos de un vector. En este ejemplo vamos a quitar los pesos de los pacientes 3 y 6:
```{r}
PesosPacientes[-c(3,6)]
```

La longitud del vector se obtiene con la función `length()`.
```{r}
length(PesosPacientes)
```

## Operaciones con vectores

Para hacer una operación utilizando varios números a la vez usamos la función combinar `c()`. Empezamos generando los vectores "a" y "b". 
```{r}
a <- c(5,10,12,3)
b <- c(18,1,4,7)
```

```{r}
suma_vect   <- a + b # suma de los dos vectores
suma_vect
```

```{r}
resta_vect  <- a - b # resta de los dos vectores
resta_vect
```

## Combinación de vectores

Generamos los vectores "pares" y "impares".
```{r}
pares<- c(1,3,5) #vector con datos impares
pares
```

```{r}
impares<- c(2,4,6) #vector con catos pares
impares
```

Con `c()`combinamos ambos vectores y lo guardamos en el nuevo vector "z".
```{r}
z<- c(pares,impares)
```

Revisamos la clase del vector.
```{r}
class(z)
```

## Funciones en vectores

```{r}
PesosPacientes <- c(55, 45, 85, 55, 63, 78, 57)
PesosPacientes
```

Para ver los valores, tecleamos **PesosPacientes** en la consola. El *+ 1* sumará uno al peso de cada paciente.
```{r}
PesosPacientes + 1
```

Se pueden usar diferentes funciones para aplicarse a los vectores numéricos.

La función `sum()`permite realizar la sumas de los datos.
```{r}
sum(PesosPacientes)
```

La función `mean()` calcula el promedio.
```{r}
mean(PesosPacientes)
```

La función `max()` indica el valor más alto de nuestros datos.
```{r}
max(PesosPacientes)
```

La función `min()` indica el valor más bajo de nuestros datos.
```{r}
min(PesosPacientes)
```

La función `sort()` permite ordenar los valores.
```{r}
sort(PesosPacientes) #ordena de menor a mayor
```

```{r}
sort(PesosPacientes, decreasing = T) #ordena de mayor a menor
```

La función `unique()` muestra los datos o valores únicos o que no se repiten de nuestro set.
```{r}
unique(PesosPacientes)
```

En R también podemos tener valores de texto que siempre van entre comillas. 
Así como guardamos una serie de números en el objeto **“PesosPacientes”**, podemos guardar valores de texto en un nuevo objeto de la siguiente manera:
```{r}
nombres <- c("Susana", "Angela", "Oscar", "Joel", "Blanca", "Karla", "Manuel")
nombres
```

Revisamos el tipo de vector de `nombres`.
```{r}
class(nombres)
```

El objeto “nombres” nos puede servir para etiquetar los valores numéricos de los pesos de los pacientes, esto con la función `names()` para asignar nombres de texto.
```{r}
names(PesosPacientes) <- nombres
PesosPacientes
```


