
# Data.frames

Es una estructura de tipo tabular, que permite el uso de diferentes tipos de datos. Combina listas de vectores de la misma longitud. Para crear un data.frame usamos la función `data.frame`.
Ejemplo, en una encuesta se tienen preguntas como las siguientes con sus respectivas respuestas:

- ¿Está vacunado para Influenza? : **sí/no (lógicos)**
- ¿Año de nacimiento? : **1990, 1981, 2000, 1952 (numérico)**
- ¿Nacionalidad?: **Chi, Rus, Mex, USA (caracteres)**

## Características de los data.frames

- Los nombres de columna no deben estar vacíos
- Los nombres de las filas deben ser **únicos**
- Los datos almacenados en un dataframe pueden ser de tipo numérico, factor o carácter.
- Cada columna debe contener el mismo número de elementos de datos

## Creación de un data.frame

Crear data.frame *"TipoDatos"* a partir de los siguientes vectores:
```{r}
origen <- c("Chi", "Rus", "Mex", "USA")
vacunado <- c(FALSE, TRUE, TRUE, TRUE)
fecha <- c("1990", "1981", "2000", "1952")
TipoDatos <- data.frame(origen, vacunado, fecha)
TipoDatos
```

`str()` Brinda información sobre la estructura del data.frame.

```{r}
str(TipoDatos)
```

Para acceder a una columna de un data.frame, utilizamos el símbolo de pesos:
```{r}
TipoDatos$fecha
```

Otra forma de acceder a los elementos de un data.frames es mediante corchetes. Recordemos que esta nomenclatura la estudiamos en el capítulo anterior de Matrices. 
```{r}
TipoDatos[,3]
```


De manera similar, para acceder a una fila de un data.frame utilizamos los corchetes, donde `[fila, columna]`. 
```{r}
TipoDatos[2,]
```


## Extracción de datos de un data.frame
### Extracción de datos por columna

Crear un nuevo data.frame llamado "result" que contenga todos los datos de las columnas origen y fecha. 
```{r}
result <- data.frame(TipoDatos$origen,TipoDatos$fecha)
result
```


### Extracción de datos por filas

Extraer todos los datos de las filas 1 y 2. 
```{r}
subsets <- TipoDatos[1:2,]
subsets
```


## Combinar data.frames

Creamos un segundo data.frame llamado *"TipoDatos2"*.
```{r}
cobertura <- c("NA", "Pandemica", "Estacional", "NA")
edad <- factor(c("60", "50", "80", "20"), ordered = TRUE)
TipoDatos2 <- data.frame(cobertura, edad)
TipoDatos2
```

Con `cbind()` unimos dos data.frames del mismo tamaño mediante columnas. En este caso uniremos los data.frames `TipoDatos` y `TipoDatos2`.
```{r}
datosfinales <- cbind(TipoDatos,TipoDatos2)
datosfinales
```


## Subset de datos

`subset()` permite filtrar o extraer los datos que cumplen con un parámetro particular.

Si queremos obtener los datos de los pacientes menores a 60 años usamos:
```{r}
subset(datosfinales, subset=edad <60)
```

Si queremos obtener los datos de los pacientes vacunados usamos:
```{r}
subset(datosfinales, subset=vacunado)
```

Estos resultados los podemos guardar en distantas variables

```{r}
pacientes_edad<- subset(datosfinales, subset=edad <60)
pacientes_edad
```

```{r}
pacientes_vacunados<- subset(datosfinales, subset=vacunado)
pacientes_vacunados
```


## Ejercicio

Creamos vectores con los valores para el nuevo data.frame

```{r}
nombre <- c("Juan", "Margarita", "Ruben", "Daniel")
apellido <- c("Sanchez", "Garcia", "Sancho", "Alfara")
edad <- c(32, 25, 49, 52)
sexo <- c("HOMBRE", "MUJER", "HOMBRE", "HOMBRE")
hijos <- c(1, 0, 3, 4)

```


Creamos un data.frame con la ayuda de `data.frame()`

```{r}
censo <- data.frame(nombre, apellido, edad, sexo, hijos)
censo
```

Para ver el encabezado del data.frame, usamos `head()`
```{r}
head(censo)
```

Revisamos la estrucutra del data.frame 

```{r}
str(censo)
```

```{r}
is.data.frame(censo)
```


Conocer el número de filas y columnas con `dim()`
```{r}
dim(censo)
```


Usamos `nrow()` para obtener el número de filas
```{r}
nrow(censo)
```

Usamos `ncol()` para obtener el número de columnas
```{r}
ncol(censo)
```

Conocer los nombres de las variables (del encabezado)
```{r}
names(censo)
```


Cambiar el nombre de las columnas en la tabla usando `names()`.
```{r}
names(censo) <- c("Nombre", "Apellido", "Edad", "Sexo", "Hijos")
names(censo)
```

Para asignar diferentes nombres a las columnas y filas de `censo` también podemos usar `colnames` y `rownames`.
```{r}
colnames(censo) <- c("Nombre", "Apellido", "Edad", "Sexo", "Número_Hijos")
rownames(censo) <- c("ID1", "ID2", "ID3", "ID4")
censo

```

### Selección de Elementos
El acceso a los elementos que se encuentran en un data.frame es muy similar al de los datos de una matriz. 

Acceder a los datos de las filas 2 a la 4:
```{r}
censo[2:4, ]
```

Acceder a los datos de la columna 3.
```{r}
censo[, 3]
```

También podemos referirnos a la columna por su nombre:
```{r}
censo$Nombre
```
