---
Curso: "R para bioinformatica"
Autor: "Winter School"
Contacto: "cursos@wintergenomics.com"
output:
  pdf_document: default
  html_document: default
---

```{r setup, include=FALSE}
knitr::opts_chunk$set(echo = TRUE, fig.show = "hold")
```

# Heatmaps

Los heatmaps son una técnica de visualización de datos que mide la magnitud de un fenómeno en colores en dos dimensiones. La variación del color puede ser por tono o intensidad, haciendo obvia la lectura del fenómeno sobre el espacio que se trata.

Son el resultado obtenido al representar una matriz de valores en la que, en lugar de números, se muestra un gradiente de color proporcional al valor de cada variable en cada posición. 

Los heatmaps son ampliamente utilizados para visualizar e interpretar datos de expresión génica, principalmente para experimentos con microarrays y RNA-seq. También se puede combinar con métodos de agrupación, que agrupan genes y/o muestras en función de la similitud de su patrón de expresión génica. Esto puede ser útil para identificar genes que están comúnmente regulados o firmas biológicas asociadas con una condición particular (por ejemplo, una enfermedad o una condición ambiental).


##### Instalación
La instalación de paqueterías se realiza sólo una vez. Una vez que la librería o paquetería esté instalada, puedes omitir este paso
```{r, eval=FALSE}
install.packages("pheatmap")
```

Ahora cargaremos la paquetería. El llamado de librerías deberá hacerse cada que inicies una nueva sesión en R.
```{r}
library(pheatmap)
```


##### Directorio de trabajo
Imprime el directorio de trabajo actual
```{r, eval=F}
getwd() 
```

Asigna a un objeto la ruta de la carpeta de trabajo. Recuerda cambiar */docs/mydir* por los nombres de tus carpetas de trabajo
```{r}
directory <- "C:/docs/mydir" #Windows
directory <- "/home/users/mydir"  #Mac OS o linux
```

Ajusta el directorio de trabajo
```{r, eval=F}
setwd(directory)
```

Importación de datos

Los datos los puedes descargar de [aquí](https://drive.google.com/u/0/uc?id=1aS5-Zf03OeMRtZsCCLYFXAUQpesGy4IK&export=download). Recuerda guardarlos en la carpeta de trabajo que asignaste en el paso anterior.

```{r, eval=F}
data <- read.csv(file = "Datos.csv")
```

```{r, eval=T, echo=F}
data <- read.csv("~/Downloads/Datos.csv")
```

Vamos a restructurar los datos
```{r, eval=T}
rownames(data) <- data[,1]
samp2 <- data[,-1]
```

Transformaremos nuestros datos a una matriz para poder crear nuestro heatmap.
```{r, eval=T}
mat_data <- data.matrix(samp2[,1:ncol(samp2)])
mat_data
```


### Construyendo un heatmap básico
```{r, eval=T, fig.show='hold'}
pheatmap(mat_data)
```

### Cambiar el tamaño de letra 
Con los comandos `fontsize_col`(columnas) y `fontsize_row` (filas), puedes cambiar el tamaño de letra y hacerlo más grande o más pequeño.
```{r, eval=T, fig.show='hold'}
pheatmap(mat_data,
         fontsize_col=6,
         fontsize_row=6)

```


### Agregar un título a nuestro heatmap
`main` te permite agregar el título al Heatmap. Recuerda que el título que eligas debe estar entre comillas
```{r, eval=T, fig.show='hold'}
pheatmap(mat_data,
         fontsize_col=10,
         fontsize_row=10,
         main = "Mi primer heatmap")

```



### Cambiar los colores de nuestro heatmap.
La escala de colores fríos generalmente se usa en los heatmaps. `color` te permite cambiar los colores de la gráfica.

[Aquí](http://www.stat.columbia.edu/~tzheng/files/Rcolor.pdf) y [aquí](https://htmlcolorcodes.com/) puedes revisar los colores disponibles en R que puedes usar en tus gráficas.

```{r, eval=T, fig.show='hold'}
pheatmap(mat_data,
         fontsize_col=10,
         fontsize_row=10,
         main = "Mi primer Heatmap",
         color = c("blue", "yellow","red"))

```

Agregar o cambiar las líneas de los clusters con `cluster_cols` y `cluster_rows`
```{r, eval=T, fig.show='hold'}
pheatmap(mat_data,
         fontsize_col=10,
         fontsize_row=10,
         main = "Mi primer heatmap",
         color = c("blue", "yellow","red"),
         cluster_cols=F,
         cluster_rows=T)
```


```{r, eval=T, fig.show='hold'}
pheatmap(mat_data,
         fontsize_col=10,
         fontsize_row=10,
         main = "Mi primer heatmap",
         color = c("blue", "yellow","red"),
         cluster_cols=F,
         cluster_rows=F)
```





